ACORDAO-COMPLETO-2355402

ACÓRDÃO 11097/2019 ATA 35/2019 - PRIMEIRA CÂMARA

VISTOS, relatados e discutidos estes autos de Tomada de Contas Especial, instaurada pelo Ministério do Turismo, em desfavor do Sr. João Alberto de Almeida, na condição de presidente da Fundação Educativa e Cultural Amazônia Viva/Funav, em razão da impugnação total das despesas do Convênio MTur 1.164/2008, Siafi/Siconv 633810, que teve por objeto o apoio à realização do evento intitulado "Festa de Veraneio em São João do Araguaia/PA 2008", supostamente entre os dias 9 e 10/8/2008, 
ACORDAM os Ministros do Tribunal de Contas da União, reunidos em sessão de 1ª Câmara, ante as razões expostas pelo Relator, em:
9.1. com fundamento nos arts. 1º, inciso I, 16, inciso III, alíneas "b" e "c", e §§ 1º e 2º da Lei 8.443/1992 c/c os arts. 19 e 23, inciso III, da mesma Lei, e com arts. 1º, inciso I, 209, incisos II e III, e §§ 1º e 5º, 210 e 214, inciso III, do Regimento Interno, julgar irregulares as contas do Sr. João Alberto de Almeida e da Fundação Educativa e Cultural Amazônia Viva/Funav e condená-los, em solidariedade, ao pagamento da quantia a seguir especificadas, com a fixação do prazo de quinze dias, a contar da notificação, para comprovarem, perante o Tribunal (art. 214, inciso III, alínea "a", do Regimento Interno) , o recolhimento da dívida aos cofres do Tesouro Nacional, atualizada monetariamente e acrescida dos juros de mora, calculados a partir das datas discriminadas, até a data do recolhimento, na forma prevista na legislação em vigor:
	Valor original (R$) 
	Data de ocorrência

	100.000,00
	24/10/2008

9.2. aplicar ao Sr. João Alberto de Almeida (CPF XXX.963.171-XX) e à Fundação Educativa e Cultural Amazônia Viva - Belém do Pará (CNPJ 04.448.802/0001-10) , individualmente, a multa prevista no art. 57 da Lei 8.443/1992 c/c o art. 267 do Regimento Interno, no valor de R$ 30.000,00, com a fixação do prazo de quinze dias, a contar da notificação, para comprovar, perante o Tribunal (art. 214, inciso III, alínea "a", do Regimento Interno) , o recolhimento da dívida aos cofres do Tesouro Nacional, atualizada monetariamente desde a data deste acórdão até a dos efetivos recolhimentos, se forem pagas após o vencimento, na forma da legislação em vigor;
9.3. autorizar, desde logo, nos termos do art. 28, inciso II, da Lei 8.443/1992, a cobrança judicial da dívida caso não atendidas as notificações;
9.4. encaminhar cópia desta deliberação ao Procurador-Chefe da Procuradoria da República no Estado do Pará e à Procuradoria da República no Município de Redenção/PA, a título de subsídio à instrução do Inquérito Civil 1.23.005.000020/2014-94.

Tomada de Contas Especial instaurada em razão da impugnação total das despesas de Convênio que teve por objeto o apoio à realização do evento intitulado Festa de Veraneio em São João do Araguaia/PA 2008

Primeira Câmara

Ministério do Turismo (vinculador).

3. Responsáveis: Fundação Educativa e Cultural Amazônia Viva (04.448.802/0001-10); João Alberto de Almeida (XXX.963.171-XX).

13.1. Ministros presentes: Walton Alencar Rodrigues (Presidente), Benjamin Zymler, Bruno Dantas e Vital do Rêgo.
13.2. Ministros-Substitutos presentes: Augusto Sherman Cavalcanti (Relator) e Weder de Oliveira.

ACORDAO-COMPLETO-2416630

Acórdão de Relação 7393/2020 - Primeira Câmara

Acórdão de Relação

FUNDAÇÃO EDUCATIVA E CULTURAL AMAZÔNIA VIVA

FUNDAÇÃO EDUCATIVA E CULTURAL AMAZÔNIA VIVA e JOÃO ALBERTO DE ALMEIDA

JOÃO ALBERTO DE ALMEIDA

AUGUSTO SHERMAN

Adoto, como relatório, excerto da instrução elaborada por Auditora Federal lotado na Sec-RJ (peça 92) , anuída por Diretor daquela unidade mediante delegação de competência do respectivo Secretário (peça 93) , bem como Parecer do MP/TCU (peça 94) , da lavra do e. Procurador Júlio Marcelo: 
"INTRODUÇÃO
1.	Trata-se de Tomada de Contas Especial, instaurada em 23/9/2014 (peça 1) , pela Coordenação Geral de Convênios, setor vinculado à Subsecretaria de Planejamento, Orçamento e Administração da Secretaria Executiva do Ministério do Turismo, em desfavor do Sr. João Alberto de Almeida, na condição de presidente da Fundação Educativa e Cultural Amazônia Viva/Funav, sediada em Belém do Pará, em razão da impugnação total das despesas, decorrente de indícios de irregularidades na execução do Convênio MTur 1.164/2008, SIAFI/SICONV 633810, celebrado com o Ministério do Turismo, que teve por objeto o incentivo ao turismo, por meio do apoio à realização do evento intitulado 'Festa de Veraneio em São João do Araguaia/PA 2008' (peça 12, p. 1) , com realização nos dias 9 e 10/8/2008, no valor de R$ 100.000,00.
HISTÓRICO
Do Convênio 
2.	O Convênio MTur/1.164/2008, Siafi/Siconv 633810, firmado em 8/8/2008 (peça 12, p. 19) entre o Ministério do Turismo/MTur e a Funav, representada pelo então presidente, Sr. João Alberto de Almeida, teve por objeto incentivar o turismo no município, por meio do apoio à realização do evento intitulado 'Festa de Veraneio em São João do Araguaia/PA 2008', conforme o disposto na cláusula primeira do ajuste (peça 12, p. 2) . 	
3.	A publicação do extrato do Convênio MTur/1.164/2008, Siafi/Siconv 633810/2008, no Diário Oficial da União ocorreu em 2/10/2008, no DOU n. 191, Seção 3, página 129 (peça 13, p. 1) , com prorrogação de ofício publicada em Diário Oficial da União n. 210, de 29/10/2008, Seção 3, página 105 (peça 15, p.1) .
4.	Para a execução do objeto, foram previstos o valor total de R$ 110.000,00, dos quais R$ 100.000,00 seriam repassados pelo concedente, conforme Nota de Empenho 2008NE901264, de 8/8/2008, e respectiva Ordem Bancária 2008OB901195, de 23/10/2008 (peça 57, p.1) , ambas no valor de R$ 100.000,00 (peça 12, p. 7 e peça 10) , e o valor de R$ 10.000,00 corresponderiam à contrapartida, conforme disposto na cláusula 	quinta do termo de Convênio MTur/FUNAV 1.164/2008, Siafi/Siconv 633810/2008 (peça 12, p. 6) .
5.	O ajuste vigeu da data de sua assinatura, em 8/8/2008, até 1/11/2008, segundo dispôs a cláusula quarta (peça 12, p. 6 e 19) . 
6.	A apresentação da prestação de contas teve o prazo máximo de até trinta dias contados do término da vigência (1/11/2008) , ou seja, 1/12/2008, ou do último pagamento efetuado, quando este ocorrer em data anterior ao encerramento da vigência, segundo o parágrafo terceiro da cláusula décima-segunda (peça 12, p. 13) .
Do Tomador de Contas
7.	O Relatório de Tomada de Contas Especial n. 21/2017, de 15/2/2017, da Comissão de Tomada de Contas Especial, setor vinculado à Diretoria de Administração da Secretaria Executiva do Ministério do Turismo (peça 75, p. 1) ,  caracterizou a responsabilidade João Alberto de Almeida e da Fundação Educativa e Cultural Amazônia Viva, uma vez que foram o gestor e a executora do Convênio MTur/1.164/2008, Siafi/Siconv 633810/2008, responsáveis pela realização das despesas com recursos federais, que foram totalmente impugnadas, em razão de indícios de irregularidades na execução física e financeira do objeto, configurando débito no valor original de R$ 100.000,00, que atualizado monetariamente, no período de 21/10/2008 a 15/2/2017, atingiu a importância de R$ 239.656,46, conforme demonstrativo de débito (peça 72, p. 1) .
Do Ministério da Transparência, Fiscalização e Controladoria - Geral da União (CGU) 
8.	O Ministério da Transparência, Fiscalização e Controladoria-Geral da União (CGU) , por sua vez, elaborou o Relatório de Auditoria 335/2017, em 24/4/2017 (peça 75, p. 3) e manteve a imputação do débito aos responsáveis. 	O Certificado de Auditoria 335/2017 (peça 76, p. 1) ratificou a irregularidade. 			O Parecer do Dirigente do Controle Interno 335/2017 (peça 77, p. 1) manteve a irregularidade das contas e a imputação do débito. 	
9.	Em Pronunciamento Ministerial (peça 78, p. 1) , o Ministro do Turismo, na forma do artigo 52 da Lei 8.443/92, atesta ter tomado conhecimento das conclusões contidas no relatório do tomador de contas especial e no parecer do dirigente do órgão de controle interno, acerca das presentes contas, opina pela irregularidade das contas, determinando o encaminhamento do processo a este Tribunal de Contas para julgamento, na forma prevista no inciso II do art. 71 da Constituição da República.
Das irregularidades apontadas apontada pela CGU
10.	O Relatório de Auditoria 335/2017 da CGU, em 24/4/2017 (peça 75, p. 3) , aponta que a motivação para a instauração desta Tomada de Contas Especial foi a impugnação total de despesas, realizadas com recursos do Convênio MTur/1.164/2008, Siafi/Siconv 633810/2008, ratificando as irregularidades contidas no Parecer de Análise Técnica de Pedido de Reconsideração 135/2014 (peça 57, p. 1) . Os indícios de irregularidades apontados foram (Peça 75, p. 2-3) :
	a) o relatório do cumprimento do objeto foi preenchido de forma genérica (ressalva não atendida) ;
	b) quanto à manipulação das imagens é possível notar a tentativa de burlar a correta comprovação da execução física do objeto do convênio;
	c) não foi possível comprovar a realização do evento, tampouco identificar a realização das apresentações previstas no plano de trabalho;
	d) quanto à declaração da autoridade local, foi encaminhada cópia e não o documento original (ressalva não atendida) .
11.	No tocante à demonstração da responsabilidade dos agentes envolvidos, constata-se que: a) em 8/8/2008, o Termo Convênio MTur/1.164/2008, Siafi/Siconv 633810/2008, celebrado com o Ministério do Turismo, foi assinado pelo Sr. João Alberto de Almeida; b) em 24/10/2008, foi creditado o valor de R$ 100.000,00, referente ao repasse pelo Ministério do Turismo, na conta corrente do Convênio MTur/1.144, Siafi/Siconv 633810/2008, conforme consta no extrato bancário da Caixa Econômica Federal (peça 27, p. 4) ; logo, o referido senhor era a pessoa responsável pela gestão dos recursos federais recebidos por meio do aludido convênio, à época do repasse dos recursos. 
12.	Verifica-se, ainda, que o citado gestor não implementou as medidas necessárias para que tais recursos fossem corretamente aplicados, sendo, o responsável pelo prejuízo ao erário, no valor original de R$ 100.000,00, que atualizado monetariamente e acrescido de juros de mora, de acordo com o art. 9º, inciso I, da IN TCU 71/2012, a contar de 24/10/2008 a 4/12/2017, correspondendo ao montante de R$ 249.807,97, conforme o demonstrativo de débito atualizado (peça 80, p. 1) .
Da existência de outros eventuais débitos imputáveis a um mesmo responsável
13. 	Em cumprimento ao Memorando-Circular 44/2017-Segecex, de 22/8/2017, verificou-se, em demais processos em tramitação no TCU, a existência de outros eventuais débitos imputáveis a um mesmo responsável, em observância ao disposto no art. 6º, § 1º, da IN TCU 71/2012.
14.	A pesquisa realizada no sistema CPF para a verificação da existência de débitos imputáveis ao nome de João Alberto de Almeida (CPF XXX.963.171-XX) , que atinjam o valor de R$ 100.000,00 resultou nos dados abaixo relacionados:
	Ano/Tipo
	Processo
	Assunto

	2014
	Processo 028.427/2014-5
	TCE sobre o Convênio 444/2008.

	2017
	Processo 012.962/2017-1
	TCE sobre Convênio 1.64/2008.

EXAME TÉCNICO
Do atendimento às citações 
15.	Foi promovida a citação do Sr. João Alberto de Almeida (CPF: XXX.963.171-XX) e da Fundação Educativa e Cultural Amazônia Viva (CNPJ: 04.448.802/0001-10) , mediante os Ofícios 3833/2017 (peça 85) e 3832/2017 (peça 86) , ambos datados de 8/12/2017, conforme tabela abaixo:
	Ofício
 (peça) 
	Responsável
	Ciência (peça) 
	Resposta
 (peça) 
	Tempestiva
 (?) 

	3.832/2017, 
p. 86 (citação) 
	Fundação Educativa e Cultural Amazônia Viva Avenida Cipriano Santos, 220 - São Braz 66.090- 340 - Belém - PA
	90, 
em 22/12/2017
	87, 
em 15/1/2018
	Sim

	3.833/2017, 
p. 85 (citação) 
	João Alberto de Almeida Avenida Cipriano Santos, 220 - São Braz 66.090- 340 - Belém - PA 
	89, 
em 22/12/2017
	87,
 em 15/1/2018
	Sim

16. 	O Sr. João Alberto de Almeida, na condição de presidente da Fundação Educativa e Cultural Amazônia Viva-Funav, e solidariamente com esta, considerando o prazo de quinze dias, a contar do recebimento da presente comunicação, tomou ciência do ofício que lhe foi remetido, em 22/12/2017, conforme documento constante da peça 89, tendo apresentado, tempestivamente, suas alegações de defesa, em 15/1/2018, conforme documentação integrante da peça 87.
Das alegações de defesa apresentadas
17.	Os responsáveis, Sr. João Alberto de Almeida e a Fundação Educativa e Cultural Amazônia Viva/Funav, solidariamente, foram citados (peça 85 e 86) em decorrência de irregularidade na execução financeira do objeto do Convênio MTur 1.164/2008, Siafi/Siconv 633810/2008, celebrado com o Ministério do Turismo, no valor original de R$ 100.000,00, a contar de 24/10/2008. O débito foi decorrente da impugnação total das despesas na execução do convênio, onde o responsável não apresentou documentação necessária à comprovação da execução do objeto do referido convênio. 
17.1.	Os responsáveis, por meio do Ofício 91/2018 (peça 87) , encaminharam suas alegações de defesa, efetuando, primeiramente, a solicitação do pedido de reconsideração e aprovação da prestação de contas do projeto denominado 'Festa de Veraneio em São João do Araguaia', na cidade de São João do Araguaia, no estado do Pará. 
17.2.	Como primeiro argumento, alegam que o evento objeto do convênio, foi executado dentro do prazo previsto e prestadas contas de acordo com a normalidade (peça 87, p. 1) .
17.3.	Como segundo argumento, afirmam que o convênio supra, foi realizado com muitas dificuldades e transtornos, ocasionados pela a exiguidade do tempo e a falta de recursos, haja vista que o MTur somente efetuou o pagamento do convênio em 24/10/2008, ou seja, 76 dias após a realização do evento (peça 87, p. 1) .
17.4.	Como terceiro argumento, anexa, para comprovar a realização do evento, os seguintes documentos (peça 87, p. 1) :
a) uma cópia (via original encaminhado ao MTur) de declaração de autoridade local, assinada pelo Excelentíssimo Sr. Prefeito Municipal, da época. Sr. Marisvaldo Pereira Campos, em 11/8/2008 (peça 87, p. 2) ; 
b) a declaração, assinada em 4/1/2018, do operador de áudio que trabalhou no evento (peça 87, p. 3) ; 
c) a declaração do Subtenente da Polícia Militar que voluntariamente prestou palestra e orientações de segurança (peça 87, p. 4) ; 
d) o extrato da conta/corrente do Caixa Econômica Federal onde mostra a movimentação inclusive depósito da contrapartida (peça 87, p. 5-6) ; 
e) a cópia da nota fiscal n. 444, de 28/10/2008, no valor de R$ 1.500,00 (peça 87, p. 7) referente ao recibo, de 28/10/2008 (peça 87, p. 8) , ambos da empresa Bacabal Construções Ltda., referente ao serviço de locação de tendas de lona medindo 3x3 m com estrutura metálica em cobertura em lona anti-chama em pvc, anti-incêndio, impermeável;
f) a cópia da nota fiscal n. 443, de 28/10/2008, no valor de R$ 1.200,00 (peça 87, p. 9) referente ao recibo, de 28/10/2008 (peça 87, p. 10) , ambos da empresa Bacabal Construções Ltda., para realização dos serviços de locação de banheiros químicos;
g) a cópia do cheque administrativo 000085, de 27/11/2008, no valor de R$ 2.700,00, referente ao pagamento de cada empresa Bacabal Construções Ltda. (peça 87, p. 11) ;
h) a cópia da nota fiscal n. 215, de 28/10/2008, no valor de R$ 6.000,00 (peça 87, p. 12) referente ao recibo, de 28/10/2008 (peça 87, p. 13) , ambos da empresa Norte Comércio e Serviços de Aniceto M. Oliveira, eferente ao show pirotécnico;
i) a cópia do cheque administrativo 000088, de 27/11/2008, no valor de R$ 6.000,00, referente ao pagamento da empresa Norte Comércio e Serviços de Aniceto M. Oliveira (peça 87, p. 14) ;
j) a cópia da nota fiscal n. 0495, de 28/10/2008, no valor de R$ 3.000,00 (peça 87, p. 15) referente ao recibo, de 28/10/2008 (peça 87, p. 16) , ambos da empresa Lideranças Construções Ltda., referente ao serviço de locação de energia;
k)	 a cópia da nota fiscal n. 0496, de 28/10/2008, no valor de R$ 3.000,00 (peça 87, p. 17) referente ao recibo, de 28/10/2008 (peça 87, p. 18) , ambos da empresa Lideranças Construções Ltda., referente ao serviço de contratação de limpeza e manutenção geral para banheiros demais espaços físicos;
l) a cópia do cheque administrativo 000087, de 27/11/2008, no valor de R$ 3.000,00, referente ao pagamento da empresa Lideranças Construções Ltda. (peça 87, p. 19) ;
m) a cópia da nota fiscal n. 111, de 27/10/2008, no valor de R$ 79.000,00 (peça 87, p. 20) referente ao recibo, de 27/10/2008 (peça 1, p. 14) , ambos da empresa Produções e Eventos, referentes a apresentação de show nacional, regional e local, locação de palco com camarim e locação de sonorização, objeto da nota fiscal 111, locação de sonorização, monitor equalizador e 4 processadores de efeito, alusivo a carta convite 20/2008;
n) a cópia da TED referente ao pagamento da empresa Produções e Eventos (peça 87, p. 23) ;
o) a cópia da nota fiscal n. 779, de 28/10/2008, no valor de R$ 4.900,00 (peça 87, p. 24) referente ao recibo, de 27/10/2008 (peça 87, p. 25) , ambos da empresa P. L. P Ltda., referente a contratação de serviços de segurança pata todo evento com 25 seguranças por dia;
p) a cópia da nota fiscal n. 0088, de 28/10/2008, no valor de R$ 4.900,00 (peça 1, p. 24) referente ao recibo, de 28/10/2008 (peça 1, p. 25) , ambos da empresa Riol/Serviços e construções;
q) a cópia do cheque administrativo 000086, de 27/11/2008, no valor de R$ 4.900,00, referente ao pagamento da Riol/Serviços e construções (peça 87, p. 26) ;
r) a cópia da nota fiscal n. 067, de 28/10/2008, no valor de R$ 8.000,00 (peça 87, p. 30) referente ao recibo, de 28/10/2008 (peça 87, p. 31) , ambos da empresa A. S. G Castro-ME, referente à locação de palco completo para eventos;
s) a cópia do cheque administrativo 000083, de 27/11/2008, R$ 8.000,00, referente ao pagamento da empresa A. S. G Castro-ME (peça 87, p. 32) ;
f) fotos diversas (peça 87, p. 33 a 54) .
17.5.	Como quarto argumento alegam que pela exiguidade do tempo e a falta de recursos, deixaram de contratar fotógrafo profissional e as fotos que possuíam e, que foram encaminhadas, foram produzidas por aparelhos de celulares de baixa tecnologia e qualidade (peça 87, p. 1) .
17.6.	Como quinto argumento, alegam que, a falta de experiência na execução de projeto públicos, a boa-fé, a incapacidade financeira para devolução dos recursos, a certeza plena de que o evento foi realizado com êxito, com o compromisso de que nos próximos convênios atentarão melhor para cumprir todas as cláusulas do Termo de Convênio, pedem reconsiderar a decisão e a aprovação da prestação de contas do convênio em questão.
17.7.	Como sexto argumento, requerem o aceite do oficio de resposta, acrescentando que tiveram necessidade de visitar a empresa que prestou os serviços para o evento, na expectativa de conseguir novas fotos. Inserem que, face mudança de endereço, a pesquisa para a localização da empresa foi morosa. 
Análise das alegações de defesa
18. 		A motivação para a instauração desta Tomada de Contas Especial foi a impugnação total das despesas na execução do Convênio MTur 1.164/2008 (Siconv/Siconv 633810) , no qual o responsável não apresentou documentação necessária à comprovação da execução do objeto do convênio MTur 1.164/2008, conforme aponta o Relatório de Auditoria 335/2017 da CGU, em 24/4/2017 (peça 75, p. 3) .
19.	Primeiramente, cabe mencionar as irregularidades apontadas pelo relatório da CGU (peça 75, p. 2-3) , que foram consignadas no Parecer de Análise Técnica de Pedido de Reconsideração 135/2014 (peça 57, p. 1) :	
	1
	O relatório do cumprimento do objeto foi preenchido de forma genérica (ressalva não atendida) .

	2
	Quanto à manipulação das imagens é possível notar a tentativa de burlar a correta comprovação da execução física do objeto do convênio.

	3
	Não foi possível comprovar a realização do evento, tampouco identificar a realização das apresentações previstas no plano de trabalho.

	4
	Quanto à declaração da autoridade local, foi encaminhada cópia e não o documento original (ressalva não atendida) .

20.	Diante de tais fatos, o referido relatório concluiu que, no tocante à demonstração da responsabilidade dos agentes envolvidos, o senhor Sr. João Alberto de Almeida e a Fundação Educativa e Cultural Amazônia Viva, foram solidariamente, os responsáveis e em débito com a Fazenda Nacional (peça 75, p. 3) . 
Análise quanto ao preenchimento genérico do relatório do cumprimento do objeto
21. 	Das alegações dos responsáveis, quanto ao primeiro argumento, que o evento foi executado dentro do prazo previsto e prestadas as contas de acordo com a normalidade (peça 87 p. 1) , e ainda, quanto ao segundo argumento sobre a realização do evento com muitas dificuldades e transtornos, ocasionados pela exiguidade do tempo e a falta de recursos, em que o MTur somente efetuou o pagamento do convênio em 24/10/2008, ou seja, 76 dias após a realização do evento (peça 87, p. 1) , cabe considerar que, em se tratando de recursos federais repassados por intermédio de convênios, a boa e regular aprovação da prestação de contas está atrelada à comprovação da aplicação dos recursos, mediante o preenchimento correto dos papéis de trabalho exigidos e esclarecidos na legislação correlata, não há, portanto, razões para acatar estas justificativas.
Análise quanto à manipulação de imagem 
22.	Como quarto argumento, alegam os recorrentes que, pela exiguidade do tempo e a falta de recursos, deixaram de contratar fotógrafo profissional e ainda, que as fotos que possuíam, e que foram encaminhadas, foram produzidas por aparelhos de celulares de tecnologia e qualidade baixas (peça 87, p. 1) . Acrescentaram o fato de terem tido a necessidade de visitar a empresa que prestou os serviços para o evento, na expectativa de conseguir novas fotos e, anexaram, por fim, cópias de fotografias (peça 87, p. 33 a 54) , afim de demonstrar a regular aplicação dos recursos no objeto do convênio. 
23.	Constam dos autos fotografias de palcos, tendas, artistas, instrumentos musicais (peça 87, p. 33 a 54) , que, de acordo com o gestor, demonstrariam a regular aplicação dos recursos no objeto do convênio.
24.	Entretanto, quando desacompanhadas de provas mais robustas, as fotografias são insuficientes para comprovar a regularidade da aplicação dos recursos públicos transferidos por meio de convênio, pois, embora possam, eventualmente, comprovar a realização do objeto, não revelam, efetivamente, a origem dos recursos aplicados. Ou seja, retratam uma situação, mas não demonstram o nexo entre os recursos federais transferidos e as despesas apresentadas na execução do objeto.
25.	Cabe frisar que incide sobre o gestor o ônus da prova quanto à regular aplicação dos valores que lhe foram confiados para consecução do objeto pactuado, o que decorre de expressa disposição contida no parágrafo único do art. 70 da Constituição Federal, bem assim do disposto no art. 93 do Decreto-Lei 200/1967, c/c o art. 66 do Decreto 93.872/1986 (Acórdão 2436/2015-TCU-Plenário, 7.778/2015-TCU-1ª Câmara, 3.971/2015-TCU-1ª Câmara, 3.713/2015-TCU-1ª Câmara e 4.649/2015-TCU-2ª Câmara) . 
26.	Desse modo, ao analisar as fotografias mencionadas, e considerando o apontamento efetuado pelo relatório da CGU, no sentido de ter sido possível notar a tentativa de burlar a correta comprovação da execução física do objeto do convênio, conclui-se que as fotografias apresentadas nos autos, foram apresentadas em cópia xerox de material de baixa qualidade, não nos permitindo afirmar que houve o elemento manipulação. Contudo, é entendimento nesta casa que a apresentação isolada de fotografias, embora tenham a identificação do evento conforme (peça 87, p. 35, 36, 37, 39, 40, 41, 42, 43, 44, 43, 48, 50, 51, 52) , não é suficiente para demonstrar que os recursos do convênio foram utilizados de forma regular.
Análise quanto à comprovação da realização do evento e das apresentações previstas no plano de trabalho
27.	O responsável, para comprovar que o evento fora realizado, encaminha, após a citação, os documentos enumerados abaixo, e requer o direito de ter comprovada a realização do evento.
28.	Logo, a tabela abaixo demonstra a análise em conjunto e em confronto dos documentos apresentados (peça 87) posteriormente à citação, já efetuada (peça 85 e 86) , com os documentos apresentados anteriormente à citação (peça 2 a 8) :
	Elementos apresentados 
após a citação
	Elementos apresentados antes da citação
	Plano de Trabalho

	1) uma declaração, assinada em 11/8/2008, pelo então prefeito Marisvaldo Pereira Campos atestando a realização do evento (peça 87, p. 2) .
	Documento já apresentado:
Declaração, assinada em 11/8/2008, pelo então prefeito Marisvaldo Pereira Campos atestando a realização do evento (peça 36, p. 1) .
	Não consta

	2) uma declaração, assinada em 4/1/2018, por Eliezer de Almeida Carvalho, operador de áudio que trabalhou no evento atestando a realização do evento (peça 87, p. 3) .
	Não consta
	Não consta

	3) uma declaração, assinada em 2/1/2018, por Manoel dos Remédios Mileo de Miranda, Subtenente da Polícia Militar que voluntariamente prestou palestra e orientações de segurança (peça 87, p. 4) 
	Não consta
	Não consta

	4) um extrato da conta/corrente do Caixa Econômica Federal onde mostra a movimentação inclusive depósito da contrapartida (peça 87, p. 5-6) 
	Documento já apresentado:
Um extrato da conta/corrente do Caixa Econômica Federal onde mostra a movimentação inclusive depósito da contrapartida (peça 27, P. 4) .
	Não consta

	5) uma cópia da nota fiscal n. 444, de 28/10/2008, no valor de R$ 1.500,00 (peça 87, p. 7) referente ao recibo de 28/10/2008 (peça 87, p. 8) , ambos da empresa Bacabal Construções Ltda., referente ao serviço de locação de tendas de lona medindo 3x3 com estrutura metálica em cobertura em lona anti-chama em pvc, anti-incêndio, impermeável.
	Documentos já apresentados:
Cópia da nota fiscal n. 444, de 28/10/2008, no valor de R$ 1.500,00 (peça 25, p. 25) .
Recibo de 28/10/2008 (peça 26, p. 7) .
	Item 5 do plano de trabalho - locação de tendas de lona térmica anti-incêndio - quantidade 5 (R$ 300,00) . Total R$ 1.500,00 (peça 2, p. 4) .

	6) uma cópia da nota fiscal n. 443, de 28/10/2008, no valor de R$ 1.200,00 (peça 87, p. 9) referente ao recibo, de 28/10/2008 (peça 87, p. 10) , ambos da empresa Bacabal Construções Ltda., para realização dos serviços de locação de banheiros químicos.
7) uma cópia do cheque administrativo 000085, de 27/11/2008, no valor de R$ 2.700,00, referente ao pagamento da empresa Bacabal Construções Ltda. (peça 87, p. 11) .
	Documentos já apresentados:
Cópia da nota fiscal n. 443, de 28/10/2008, no valor de R$ 1.200,00 (peça 25, p. 4) .
Recibo, de 28/10/2008 (peça 26, p. 6) .
Cópia do cheque administrativo 000085, de 27/11/2008, no valor de R$ 2.700,00, referente ao pagamento da empresa Bacabal Construções Ltda. (peça 37, p. 2) .
	Item 7 do plano de trabalho - locação de banheiros químicos - quantidade 10 (R$ 60,00) . Total R$ 1.200,00 (peça 2, p. 4) .

	8) uma cópia da nota fiscal n. 215, de 28/10/2008, no valor de R$ 6.000,00 (peça 87, p. 12) referente ao recibo, de 28/10/2008 (peça 87, p. 13) , ambos da empresa Norte Comércio e Serviços de Aniceto M. Oliveira, referente ao show pirotécnico.
9) uma cópia do cheque administrativo 000088, de 27/11/2008, no valor de R$ 6.000,00, referente ao pagamento da empresa Norte Comércio e Serviços de Aniceto M. Oliveira (peça 87, p. 14) .
	Documentos já apresentados:
Cópia da nota fiscal n. 215, de 28/10/2008, no valor de R$ 6.000,00 (peça 25, p. 9) Recibo, de 28/10/2008 (peça 26, P. 11) .
Cópia do cheque administrativo 000088, de 27/11/2008, no valor de R$ 6.000,00, referente ao pagamento da empresa Norte Comércio e Serviços de Aniceto M. Oliveira (peça 37, p. 3) .
	Item 16 do plano de trabalho - locação de show pirotécnico - quantidade 1 (R$ 6.000,00) . Total R$ 6.000,00 (peça 2, p. 4) .

	10) uma cópia da nota fiscal n. 0495, de 28/10/2008, no valor de R$ 3.000,00 (peça 87, p. 15) referente ao recibo, de 28/10/2008 (peça 87, p. 16) , ambos da empresa Lideranças Construções Ltda., referente ao serviço de locação de energia.
	Documentos já apresentados:
Cópia da nota fiscal n. 0495, de 28/10/2008, no valor de R$ 3.000,00 (peça 25, p. 7) .
Recibo, de 28/10/2008 (peça 26, p. 9) .
	Item 10 do plano de trabalho - locação de energia elétrica - quantidade 1 (R$ 3.000,00) . Total R$ 3.000,00 (peça 2, p. 4) .

	11)	 uma cópia da nota fiscal n. 0496, de 28/10/2008, no valor de R$ 3.000,00 (peça 87, p. 17) referente ao recibo, de 28/10/2008 (peça 87, p. 18) , ambos da empresa Lideranças Construções Ltda., referente ao serviço de contratação de limpeza e manutenção geral para banheiros demais espaços físicos.12) uma cópia do cheque administrativo 000087, de 27/11/2008, no valor de R$ 3.000,00, referente ao pagamento da empresa Lideranças Construções Ltda. (peça 87, p. 19) .
	Documentos já apresentados:
Cópia da nota fiscal n. 0495, de 28/10/2008, no valor de R$ 3.000,00 (peça 25, p. 8) .
Recibo, de 28/10/2008 (peça 26, p. 10) .
	Item 9 do plano de trabalho - contratação de limpeza e manutenção geral para banheiros demais espaços físicos - quantidade 1 (R$ 2.000,00) . Total R$ 2.000,00 (peça 2, p. 4) .

	12) uma a cópia da nota fiscal n. 111, de 27/10/2008, no valor de R$ 79.000,00 (peça 87, p. 20) referente ao recibo, de 27/10/2008 (peça 87, p. 22) , ambos da empresa Produções e Eventos, referentes a apresentação de show nacional, regional e local, locação de palco com camarim e locação de sonorização, objeto da nota fiscal 111, locação de sonorização, monitor equalizador e 4 processadores de efeito, alusivo a carta convite 20/2008.
	Documentos já apresentados:
Nota Fiscal n. 111, de 27/10/2008, no valor de R$ 79.000,00 (peça 25) .
Recibo, de 27/10/2008 (peça 26, p. 2) .
	Item 4 do plano de trabalho - locação de palco (R$ 8.000,00) . Total 8.000,00 (peça 2, p. 4) .
Observação: Nota fiscal genérica

	13) uma nota de RESSALVA, assinada por Messias A. P. Silva, alterando o valor de R$ 16.000,00 para R$ 24.000,00, referente ao item 2 (discriminação dos serviços) e item 4 (locação de palco) (peça 87, p. 21) . 
	Documento já apresentado:
Nota de ressalva, assinada por Messias A. P. Silva, alterando o valor de R$ 16.000,00 para R$ 24.000,00, referente ao item 2 (discriminação dos serviços) e item 4 (locação de palco) (peça 26, p. 1) .
	Não se aplica

	14) uma a cópia da TED referente ao pagamento da empresa Produções e Eventos, no valor de R$ 79.000,00 (peça 87, p. 23) .
	Documento já apresentado:
Cópia da TED referente ao pagamento da empresa Produções e Eventos, no valor de R$ 79.000,00 (peça 26, p. 3) .
	Item 4 do plano de trabalho - locação de palco. 

	15) uma a cópia da nota fiscal n. 779, de 28/10/2008, no valor de R$ 4.900,00 (peça 87, p. 24) referente ao recibo, de 27/10/2008 (peça 87, p. 25) , ambos da empresa P. L. P Ltda., referente a contratação de serviços de segurança para todo evento com 25 seguranças por dia.
16) uma a cópia do cheque administrativo 000086, de 27/11/2008, no valor de R$ 4.900,00, referente ao pagamento da empresa PLP Ltda. (peça 87, p. 26) .
	Documentos já apresentados:
Cópia da nota fiscal n. 779, de 28/10/2008, no valor de R$ 4.900,00 (peça 25, p. 6) .
Recibo, de 27/10/2008 (peça 26, p. 8) .
Cópia do cheque administrativo 000084, de 27/11/2008, no valor de R$ 4.900,00, referente ao pagamento da Riol/Serviços e construções (peça 37, p. 4) .
	Item 8 do plano de trabalho - serviços de segurança (R$ 2.500,00) . Total R$ 2.500,00 (peça 2, p. 4) .
Observação: valor pago a maior.

	17) uma a cópia da nota fiscal n. 0088, de 28/10/2008, no valor de R$ 3.400,00 (peça 1, p. 27) referente ao recibo, de 28/10/2008 (peça 1, p. 28) , ambos da empresa Riol/Serviços e construções.
18) uma a cópia do cheque administrativo 000084, de 27/11/2008, no valor de R$ 3.400,00, referente ao pagamento da Riol/Serviços e construções (peça 87, p. 29) .
	Documentos já apresentados:
Cópia da nota fiscal n. 0088, de 28/10/2008, no valor de R$ 3.400,00 (peça 25, p. 3) .
Recibo, de 28/10/2008 (peça 26, p. 5) .
Cópia do cheque administrativo 000084, de 27/11/2008, no valor de R$ 3.400,00, referente ao pagamento da Riol/Serviços e construções (peça 37, p. 1) .
	Item 5 do plano de trabalho - Iluminação de palco (peça 7, p. 4) .

	19) uma cópia da nota fiscal n. 067, de 28/10/2008, no valor de R$ 8.000,00 (peça 87, p. 30) referente ao recibo, de 28/10/2008 (peça 87, p. 31) , ambos da empresa A. S. G Castro-ME, referente à locação de palco completo para eventos.
20) uma cópia do cheque administrativo 000083, de 27/11/2008, R$ 8.000,00, referente ao pagamento da empresa A. S. G Castro-ME (peça 87, p. 32) .
	Documentos já apresentados:
Cópia da nota fiscal n. 067, de 28/10/2008, no valor de R$ 8.000,00 (peça 25, p. 2) .
Recibo, de 28/10/2008 (peça 26, p. 4) .
Cópia do cheque administrativo 000083, de 27/11/2008, R$ 8.000,00, referente ao pagamento da empresa A. S. G Castro-ME (peça 47, p. 1) .
	Item 4 do plano de trabalho - locação de palco (R$ 8.000,00) . Total 8.000,00 (peça 2, p. 4) .

29.	Analisando a tabela acima e após cotejar os documentos encaminhados (após a citação) com os documentos encaminhados antes da citação, constatamos que são idênticos, ou seja, se tratam dos mesmos documentos fiscais já encaminhados anteriormente, antes da citação ter sido efetuada.  Logo, se os documentos são os mesmos, não houve novos elementos para elidiras irregularidades apontadas que ensejaram a citação, continuando insuficientes os elementos que comprovam que os recursos foram aplicados corretamente.
30.	Para este caso, a jurisprudência desta Corte é no sentido de que a mera execução física do objeto ou de parte dele, por si só, não comprova que os recursos foram aplicados corretamente, cabendo ao responsável demonstrar o nexo causal entre os recursos que lhe foram repassados e os documentos de despesas referentes à execução, tais como notas de empenho, recibos, notas fiscais, extratos bancários, de forma que seja possível confirmar que determinada obra foi executada com os recursos transferidos. 
31.	Esse entendimento fundamenta-se no dever de prestar contas, previsto no parágrafo único do art. 70 da Constituição Federal, bem como em outros normativos infraconstitucionais, como o Decreto-Lei 200/1967. Nesse sentido é o teor dos Acórdão 2024/2016-TCU-Segunda Câmara, 1.449/2016-TCU-2ª Câmara, 11.236/2015-TCU-2ª Câmara, 11.222/2015-TCU-2ª Câmara e 7.612/2015-TCU-1ª Câmara 
Análise quanto ao envio de cópia da declaração da autoridade local e não de documento original (ressalva não atendida) .
32.	Com relação à declaração da autoridade local acostada à peça 87, p. 2, o responsável alega somente que esta foi assinada pelo prefeito municipal de São João do Araguaia, à época, Sr. Marsivaldo Pereira Campos. Ao analisar o teor da declaração verificamos que esta declara que o evento foi de fundamental importância para o desenvolvimento do turismo da região, porém não comprova que a original teria sido encaminhada conforme o exigido pelo MTur, permanecendo a ressalva não atendida, logo as alegações não elidem a ressalva apontada.
CONCLUSÃO 
33.	Diante dos documentos e informações apresentadas como alegações de defesa, constata-se que os documentos constantes do processo não permitem concluir sobre a correta aplicação dos recursos repassados, devendo por isso ser rejeitadas as contas do gestor, sendo este condenado ao valor total do débito.
34. 	Em face da análise feita propõe-se rejeitar as alegações de defesa apresentadas pelo Sr. João Alberto de Almeida (CPF XXX.963.171-XX) , solidariamente, com a Fundação Educativa e Cultural Amazônia Viva - Belém do Pará (CNPJ 04.448.802/0001-10) , uma vez que não foram suficientes para sanear as irregularidades a eles atribuídas.
35. 	Os argumentos de defesa tampouco lograram afastar o débito imputado aos responsáveis. Ademais, inexistem nos autos elementos que demonstrem sua boa-fé ou a ocorrência de outros excludentes de culpabilidade, considerando que existência de outros eventuais débitos imputáveis a um mesmo responsável. Desse modo, suas contas devem, desde logo, ser julgadas irregulares, nos termos do art. 202, § 6º, do Regimento Interno/TCU, procedendo-se à sua condenação em débito e à aplicação da multa prevista no art. 57 da Lei 8.443/1992.
PROPOSTA DE ENCAMINHAMENTO 
36.	Diante do exposto, encaminham-se os autos, propondo:
a) com fundamento nos arts. 1º, inciso I, 16, inciso III, alíneas 'a', 'b' e 'c' referentes ao prejuízo ao erário, decorrente da impugnação total de despesas em virtude da irregularidade na execução física e prestação de contas do Convênio MTur/1.164/2008, Siafi/Siconv 633810/2008 e §§ 1º e 2º da Lei 8.443/1992 c/c os arts. 19 e 23, inciso III, da mesma Lei, e com arts. 1º, inciso I, 209, incisos II e III, e §§ 1º e 5º, 210 e 214, inciso III, do Regimento Interno, que sejam julgadas irregulares as contas do Sr. João Alberto de Almeida, na condição de presidente da Fundação Educativa e Cultural Amazônia Viva/Funav, e condená-lo, em solidariedade, com a empresa Fundação Educativa e Cultural Amazônia Viva - Belém do Pará (CNPJ 04.448.802/0001-10) , ao pagamento da quantia a seguir especificadas, com a fixação do prazo de quinze dias, a contar da notificação, para comprovarem, perante o Tribunal (art. 214, inciso III, alínea 'a', do Regimento Interno) , o recolhimento da dívida aos cofres do Ministério do Turismo, atualizada monetariamente e acrescida dos juros de mora, calculados a partir das datas discriminadas, até a data do recolhimento, na forma prevista na legislação em vigor. 
	Valor original
	Data de ocorrência
	D/C

	100.000,00
	27/10/2008
	D

Valor atualizado até 27/2/2019: R$ 261.024,77 (peça 91) . 
b) aplicar aos Srs. João Alberto de Almeida (CPF XXX.963.171-XX) , a multa prevista no art. 57 da Lei 8.443/1992 c/c o art. 267 do Regimento Interno, com a fixação do prazo de quinze dias, a contar da notificação, para comprovar, perante o Tribunal (art. 214, inciso III, alínea 'a', do Regimento Interno) , o recolhimento da dívida aos cofres do Tesouro Nacional, atualizada monetariamente desde a data do acórdão que vier a ser proferido até a dos efetivos recolhimentos, se forem pagas após o vencimento, na forma da legislação em vigor;
c) aplicar à empresa Fundação Educativa e Cultural Amazônia Viva - Belém do Pará (CNPJ 04.448.802/0001-10) , a multa prevista no art. 57 da Lei 8.443/1992 c/c o art. 267 do Regimento Interno, com a fixação do prazo de quinze dias, a contar da notificação, para comprovar, perante o Tribunal (art. 214, inciso III, alínea 'a', do Regimento Interno) , o recolhimento da dívida aos cofres do Tesouro Nacional, atualizada monetariamente desde a data do acórdão que vier a ser proferido até a dos efetivos recolhimentos, se forem pagas após o vencimento, na forma da legislação em vigor;
d) autorizar, desde logo, nos termos do art. 28, inciso II, da Lei 8.443/1992, a cobrança judicial da dívida caso não atendidas as notificações.".
	
2.	Adiante o Parecer do MP/TCU (peça 94) :
"Nestas contas especiais, a citação solidária da Fundação Educativa e Cultural Amazônia Viva - Funav, entidade jurídica de direito privado com sede em Belém/PA (Estatuto à peça 5) , e do sr. João Alberto de Almeida, presidente da instituição (peça 4) , pela importância total transferida à entidade (R$ 100.000,00, data de origem: 24/10/2008, peça 27, p. 4) , decorreu da 'impugnação total das despesas na execução do Convênio MTur 1.164/2008 (Siconv 633810) , onde o responsável não apresentou documentação necessária à comprovação da execução do objeto do Convênio MTur 1.164/2008'  (peças 85 e 86) , celebrado em 8/8/2008 (peças 12 e 67) . Na ocasião, para subsidiar a resposta, foi encaminhada aos responsáveis cópia das peças 81 e 82 (instrução e pronunciamento da unidade técnica) .
O ajuste objetivava dar apoio à realização do projeto intitulado 'Festa de Veraneio em São João do Araguaia/PA 2008', a se realizar nos dias 9 e 10/8/2008 (peça 12, p. 1) , e teve vigência até 14/1/2009 (peças 15 e 16) .
O plano de trabalho aprovado previa as seguintes etapas (peça 7, pp. 3/4 e 7) :
	ETAPA
	ESPECIFICAÇÃO/
QUANTIDADE
	CONCEDENTE
 (R$) 
	CONVENENTE
 (R$) 
	TOTAL
 (R$) 

	1
	Show nacional (1) 
	30.000,00
	-
	30.000,00

	2
	Show regional (3) 
	24.000,00
	-
	24.000,00

	3
	Show local (6) 
	21.000,00
	-
	21.000,00

	4
	Palco (1) 
	  8.000,00
	-
	  8.000,00

	5
	Iluminação (1) 
	  3.400,00
	-
	  3.400,00

	6
	Sonorização (1) 
	-
	4.000,00
	  4.000,00

	7
	Banheiros químicos (10) 
	  1.200,00
	-
	  1.200,00

	8
	Equipe de segurança (25) 
	  4.900,00
	-
	  4.900,00

	9
	Limpeza e manutenção geral (1 equipe) 
	-
	3.000,00
	  3.000,00

	10
	Gerador de energia (1) 
	-
	3.000,00
	  3.000,00

	11
	Tendas (5) 
	  1.500,00
	-
	  1.500,00

	12
	Fogos de artifício (1 conjunto) 
	  6.000,00
	-
	  6.000,00

	TOTAL
	-
	100.000,00
	10.000,00
	110.000,00

O sr. João Alberto de Almeida, na qualidade de presidente da Fundação Educativa e Cultural Amazônia Viva, aduziu alegações de defesa e documentação (peça 87) .
Em pareceres uniformes, a Secretaria do TCU no Estado do Rio de Janeiro - Sec-RJ opina pela rejeição dos argumentos e propõe (peças 92 e 93) :
'a) com fundamento nos arts. 1º, inciso I, 16, inciso III, alíneas 'a', 'b' e 'c' referentes ao prejuízo ao erário, decorrente da impugnação total de despesas em virtude da irregularidade na execução física e prestação de contas do Convênio MTur/1.164/2008, Siafi/Siconv 633810/2008 e §§ 1º e 2º da Lei 8.443/1992 c/c os arts. 19 e 23, inciso III, da mesma Lei, e com arts. 1º, inciso I, 209, incisos II e III, e §§ 1º e 5º, 210 e 214, inciso III, do Regimento Interno, que sejam julgadas irregulares as contas do Sr. João Alberto de Almeida, na condição de presidente da Fundação Educativa e Cultural Amazônia Viva/Funav, e condená-lo, em solidariedade, com a empresa Fundação Educativa e Cultural Amazônia Viva - Belém do Pará (CNPJ 04.448.802/0001-10) , ao pagamento da quantia a seguir especificada, com a fixação do prazo de quinze dias, a contar da notificação, para comprovarem, perante o Tribunal (art. 214, inciso III, alínea 'a', do Regimento Interno) , o recolhimento da dívida aos cofres do Ministério do Turismo, atualizada monetariamente e acrescida dos juros de mora, calculados a partir das datas discriminadas, até a data do recolhimento, na forma prevista na legislação em vigor. 
	Valor original
	Data de ocorrência
	D/C

	100.000,00
	27/10/2008
	D

Valor atualizado até 27/2/2019: R$ 261.024,77 (peça 91) . 
	
b) aplicar aos Srs. João Alberto de Almeida (CPF XXX.963.171-XX) a multa prevista no art. 57 da Lei 8.443/1992 c/c o art. 267 do Regimento Interno, com a fixação do prazo de quinze dias, a contar da notificação, para comprovar, perante o Tribunal (art. 214, inciso III, alínea 'a', do Regimento Interno) , o recolhimento da dívida aos cofres do Tesouro Nacional, atualizada monetariamente desde a data do acórdão que vier a ser proferido até a dos efetivos recolhimentos, se forem pagas após o vencimento, na forma da legislação em vigor;
c) aplicar à empresa Fundação Educativa e Cultural Amazônia Viva - Belém do Pará (CNPJ 04.448.802/0001-10) a multa prevista no art. 57 da Lei 8.443/1992 c/c o art. 267 do Regimento Interno, com a fixação do prazo de quinze dias, a contar da notificação, para comprovar, perante o Tribunal (art. 214, inciso III, alínea 'a', do Regimento Interno) , o recolhimento da dívida aos cofres do Tesouro Nacional, atualizada monetariamente desde a data do acórdão que vier a ser proferido até a dos efetivos recolhimentos, se forem pagas após o vencimento, na forma da legislação em vigor;
d) autorizar, desde logo, nos termos do art. 28, inciso II, da Lei 8.443/1992, a cobrança judicial da dívida, caso não atendidas as notificações.'
O Ministério Público de Contas acompanha, com alguns ajustes, a proposta da unidade técnica.
	De fato, não restou comprovada a efetiva realização do evento pactuado, cabendo destacar que:
a) os elementos marcantes nas fotografias apresentadas são apenas dois (peças 38, pp. 1/2, e 87, pp. 35/52) : um 'banner', que foi deslocado pelos diversos cenários das fotos, ou seja, migrou de um para o outro, e um papel A4 com dados impressos do convênio (número, nome do ministério e objeto) . Não há, portanto, evidência bastante de que as fotos sejam efetivamente referentes ao projeto ora em análise; 
b) nenhuma notícia de jornal ou da Internet foi trazida ao processo, o que é de se estranhar, considerando que o evento ('Festa de Veraneio em São João do Araguaia/PA 2008') objetivava divulgar a cultura e incentivar o turismo (objetivos à peça 7, p. 3, item 6) , o que naturalmente requeria a devida documentação, não só para fins de prestação de contas, como também de memória (acervo histórico) das ações praticadas pela fundação e em prol do município;
c) as declarações emitidas pelo prefeito da época (sr. Marisvaldo Pereira Campos) , por operador de áudio que teria trabalhado na festa e por subtenente da polícia militar (peças 36, p. 1, e 87, pp. 2/4) , apresentadas com o intuito de atestar a realização do evento, não são suficientes, por si sós, para fazer prova da boa e regular aplicação dos recursos. O subtenente, ressalte-se, não esteve presente à festa, consoante se verifica em sua declaração (peça 87, p. 4) :
' (...) 
Declaro para todos os fins necessários que o evento denominado 'FESTA DE VERANEIO EM SÃO JOÃO DO ARAGUAIA - PARÁ 2008' foi realizado pela FUNAV com sucesso na cidade de SÃO JOÃO DO ARAGUAIA-PA nos dias 09 e 10 de agosto de 2008. 
Declaro ainda que mesmo não estando presente no respectivo evento, por amizade e por questão de fé, participei voluntariamente prestando orientação de segurança e prevenção à violência, orientando inclusive a procurarem manter contato com os comandos e delegacia de polícia e outras autoridades competentes do município, pedindo cobertura e apoio ao citado evento, assim podendo cooperar com o sucesso e tranquilidade do mesmo.'
d) não foi possível localizar, no presente processo, o nome das atrações que porventura tenham se apresentado, pois o plano de trabalho (peça 7, pp. 3/4 e 7) , o Relatório de Cumprimento do Objeto (peças 20 e 44) , a Relação de Pagamentos (peças 24 e 45) , o contrato de prestação de serviços firmado com a M S Serviços de Produções de Eventos Culturais Ltda. (CNPJ 07.074.000/0001-85, MShows, peça 28, pp. 1/3) , a nota fiscal emitida por essa empresa (NF 111, de 27/10/2008, peças 25, p. 1, e 46, p. 2) e o respectivo recibo (peça 26, p. 2) não nominam os artistas contratados para o show de atração nacional, para os três shows de atrações regionais e para os seis shows de atrações locais;
e) a nota fiscal emitida pela M S Serviços de Produções de Eventos Culturais, vale frisar, é genérica no tocante aos artistas não somente por não identificar os nomes, mas também por não apontar o quantitativo da atração nacional e das atrações regionais e locais, conforme indicado abaixo (peças 25, p. 1, e 46, p. 2) : 
	Quant
	Unid
	Discriminação dos Serviços
	Preços - R$ 

				Unitário 
	TOTAL

	-
	-
	APRESENTAÇÃO DE SHOW NACIONAL
	-
	30.000,00

	-
	-
	APRESENTAÇÃO DE SHOW REGIONAL
	-
	16.000,00

	-
	-
	APRESENTAÇÃO DE SHOW LOCAL
	-
	21.000,00

f) na peça 26, p. 1, consta expediente intitulado 'RESSALVA', subscrito apenas por representante da M S Serviços de Produções, solicitando que: no item 2 da Discriminação dos Serviços, onde se lê: 'Total R$ 16.000,00', leia-se: 'Total R$ 24.000,00', e não se considere o item 4 - locação de palco.  Essa 'RESSALVA' é mencionada, de forma manuscrita, na lateral direita da NF 111, às peças 25, p. 1, e 46, p. 2 ('vide ressalva no verso') . Contudo, não foi apresentada, nestas contas especiais, a devida 'Carta de Correção' do documento junto ao fisco;
g) a proposta de preços da empresa M S Serviços de Produções não consta dos autos, embora constem três propostas de outras empresas, todas sem data (peça 8) , e a ata da comissão de licitação (peça 29) , o mapa comparativo de preços (peça 43) , o termo de homologação e adjudicação (peça 30) e o contrato firmado com a M S façam referência à Carta Convite 9/2008 (peça 28) . O recibo emitido pela M S Serviços, entretanto, faz menção ao Convite 20/2008 (peça 87, p. 22) . 
Conforme jurisprudência assente nesta Corte: 
'Declaração de terceiro, ainda que servidor público, quando dissociada de outros elementos de prova, não serve para comprovar a regular aplicação de recursos públicos transferidos por meio de convênio.' (Acórdão 9458/2017-TCU-Segunda Câmara | Relator: AUGUSTO NARDES) 
'Declarações de terceiros, isoladamente, não são suficientes para comprovar a regular aplicação dos recursos federais transferidos por meio de convênio, possuem baixa força probatória e provam somente a existência da declaração, mas não o fato declarado, competindo ao interessado demonstrar a veracidade do alegado.' (Acórdão 5407/2016-TCU-Segunda Câmara | Relator: RAIMUNDO CARREIRO) 
'Fotografias não têm pleno valor probatório, sobretudo quando desacompanhadas de documentos capazes de estabelecer o nexo causal entre os recursos da União recebidos e as despesas incorridas na execução do objeto do convênio.' (Acórdão 7200/2018-TCU-Segunda Câmara | Relator: MARCOS BEMQUERER) 
'A falta de elementos consistentes, como material publicitário e, principalmente, filmagens ou fotografias, contendo o nome e a logomarca do Ministério do Turismo, que comprovem a efetiva realização do evento supostamente promovido com recursos de convênio, não configura mera falha formal, porquanto esses elementos são essenciais para demonstrar tanto a vinculação do evento ao Ministério do Turismo como a própria realização do objeto do ajuste.' (Acórdão 11549/2018-TCU-Segunda Câmara | Relator: ANA ARRAES) 
Por derradeiro, cabe destacar que a pretensão punitiva do TCU não está prescrita, considerando, à luz do Acórdão 1441/2016-TCU-Plenário, que a vigência do ajuste terminou em 14/1/2009 (peças 15 e 16) , que a prestação de contas deveria ter sido apresentada até 15/3/2009 (peça 67) , que a prestação de contas foi efetivamente apresentada, segundo consta, em 2/5/2019 (peças 19 a 31) e que o ato que ordenou a citação foi praticado em 6/12/2017 (peça 82) .  Não houve, portanto, o decurso do prazo de 10 anos de que tratam os arts. 189, 202, I, e 205 do Código Civil (Lei 10.406/2002) :
'Nos casos de não comprovação da regular aplicação de recursos repassados mediante convênios ou instrumentos similares, a data limite para entrega da prestação de contas final ou a data da efetiva entrega antecipada assinala o marco inicial da contagem do prazo de prescrição da pretensão punitiva do TCU.' (Acórdão 2278/2019-TCU-Primeira Câmara | Relator: AUGUSTO SHERMAN e Acórdão 3749/2018-TCU-Segunda Câmara | Relator: ANA ARRAES) 
Em face do exposto, o MP de Contas manifesta-se de acordo com a proposição da Sec-RJ (peças 92 e 93) , com os seguintes ajustes e acréscimo no encaminhamento à peça 92, item 36:
I) na alínea 'a':
a) excluir, dos fundamentos legais da irregularidade das contas, a alínea 'a' do inciso III do art. 16 da Lei 8.443/1992, pois os autos não tratam de omissão no dever de prestar contas;
b) também julgar irregulares as contas da Fundação Educativa e Cultural Amazônia Viva, entidade convenente;
c) retificar o cofre credor do débito, substituindo 'Ministério do Turismo' por 'Tesouro Nacional';
d) modificar o termo inicial da dívida de R$ 100.000,00 para 24/10/2008, data do crédito dos recursos na conta específica, consoante extrato bancário (peça 27, p. 4) e ofícios citatórios (peças 85 e 86) ;
II) encaminhar cópia da deliberação que sobrevier ao Procurador-Chefe da Procuradoria da República no Estado do Pará e à Procuradoria da República no Município de Redenção/PA, a título de subsídio à instrução do Inquérito Civil 1.23.005.000020/2014-94 (peça 52) . ".
É o relatório.

não há

Procurador Júlio Marcelo de Oliveira.

TOMADA DE CONTAS ESPECIAL. AUSÊNCIA DE COMPROVAÇÃO DA REALIZAÇÃO DO OBJETO CONVENIADO. CITAÇÃO. REJEIÇÃO DAS ALEGAÇÕES DE DEFESA. CONTAS IRREGULARES. DÉBITO. MULTA. REMESSA AO MPU.

TOMADA DE CONTAS ESPECIAL (TCE)

Secretaria de Controle Externo de Tomada de Contas Especial (SecexTCE).

Em exame Tomada de Contas Especial instaurada pelo Ministério do Turismo, em desfavor do Sr. João Alberto de Almeida, na condição de presidente da Fundação Educativa e Cultural Amazônia Viva/Funav, em razão da impugnação total das despesas do Convênio MTur 1.164/2008, Siafi/Siconv 633810, que teve por objeto o apoio à realização da "Festa de Veraneio em São João do Araguaia/PA 2008" (peça 12, p. 1) , supostamente realizada nos dias 9 e 10/8/2008.
Para a execução do objeto, foi prevista a cifra total de R$ 110 mil (peça 12, p. 6, cláusula quinta) , dos quais R$ 100.000,00 seriam repassados pelo concedente - montante repassado em 23/10/2008 (peça 57, p. 1, 2008OB901195; peça 15) , e a monta de R$ 10.000,00, corresponderia à contrapartida a ser aportada pela Fundação.
A avença foi celebrada em 8/8/2008 - um dia antes do início das festividades -, tendo sido o respectivo extrato publicado no Diário Oficial da União de 2/10/2008 (peça 13, p. 1) . O ajuste vigeu da data de sua celebração até 14/1/2009, considerando a prorrogação realizada de ofício pelo concedente (peça 15, p. 1, penúltimo extrato) .
Após exame das contas prestadas, o ente repassador federal impugnou a integralidade das despesas declaradas, sobretudo em razão dos seguintes indícios de irregularidades (peça 75, p. 2-3) :
	a) o relatório do cumprimento do objeto foi preenchido de forma genérica;
	c) não foi possível comprovar a realização do evento, tampouco identificar a realização das apresentações previstas no plano de trabalho (peça 7) ;
	b) teria havido manipulação de imagens, sendo "possível notar a tentativa de burlar a correta comprovação da execução física do objeto do convênio";
	d) havia sido encaminhada mera cópia da declaração da autoridade local - e não o documento original.
Já no âmbito desta Corte, foi promovida a citação do Sr. João Alberto de Almeida, na condição de presidente da Fundação Educativa e Cultural Amazônia Viva-Funav e signatário da avença, e da própria entidade privada beneficiária dos recursos (peças 85 e 86) , sendo que a única manifestação encaminhada em resposta consta da peça 87. 
Após o exame da documentação acostada pelos responsáveis e dos demais elementos dos autos, em pareceres uniformes, a Secretaria do TCU no Estado do Rio de Janeiro - Sec-RJ opina pela rejeição dos argumentos de defesa e propõe, em síntese, a irregularidade das contas, a condenação pela integralidade de débito e a aplicação da multa legal (peças 92 e 93) .
Endosso o referido encaminhamento (peça 92, p. 11-12, item 36) , com os ajustes sugeridos pelo Parquet especial (peça 94, p. 4) , incorporando as manifestações precedentes às minhas razões de decidir.
Permito-me transcrever considerações tecidas pelo MP/TCU (peça 94, p. 1-3) , que sintetizam o contexto fático dos presentes autos e reforçam a conclusão pela ausência de comprovação quanto à realização do evento avençado:
	a) os elementos marcantes nas fotografias apresentadas são apenas dois (peças 38, pp. 1/2, e 87, pp. 35/52) : um "banner", que foi deslocado pelos diversos cenários das fotos, ou seja, migrou de um para o outro, e um papel A4 com dados impressos do convênio (número, nome do ministério e objeto) . Não há, portanto, evidência bastante de que as fotos sejam efetivamente referentes ao projeto ora em análise; 
b) nenhuma notícia de jornal ou da Internet foi trazida ao processo, o que é de se estranhar, considerando que o evento ("Festa de Veraneio em São João do Araguaia/PA 2008") objetivava divulgar a cultura e incentivar o turismo (objetivos à peça 7, p. 3, item 6) , o que naturalmente requeria a devida documentação, não só para fins de prestação de contas, como também de memória (acervo histórico) das ações praticadas pela fundação e em prol do município;
c) as declarações emitidas pelo prefeito da época (Sr. Marisvaldo Pereira Campos) , por operador de áudio que teria trabalhado na festa e por subtenente da polícia militar (peças 36, p. 1, e 87, pp. 2/4) , apresentadas com o intuito de atestar a realização do evento, não são suficientes, por si sós, para fazer prova da boa e regular aplicação dos recursos. O subtenente, ressalte-se, não esteve presente à festa (..) - peça 87, p. 4 
d) não foi possível localizar, no presente processo, o nome das atrações que porventura tenham se apresentado, pois o plano de trabalho (peça 7, pp. 3/4 e 7) , o Relatório de Cumprimento do Objeto (peças 20 e 44) , a Relação de Pagamentos (peças 24 e 45) , o contrato de prestação de serviços firmado com a M S Serviços de Produções de Eventos Culturais Ltda. (CNPJ 07.074.000/0001-85, MShows, peça 28, pp. 1/3) , a nota fiscal emitida por essa empresa (NF 111, de 27/10/2008, peças 25, p. 1, e 46, p. 2) e o respectivo recibo (peça 26, p. 2) não nominam os artistas contratados para o show de atração nacional, para os três shows de atrações regionais e para os seis shows de atrações locais;
e) a nota fiscal [de nº 0111, no valor de R$ 79.000,00 - peça 25, p. 1] emitida pela M S Serviços de Produções de Eventos Culturais, vale frisar, é genérica no tocante aos artistas não somente por não identificar os nomes, mas também por não apontar o quantitativo da atração nacional e das atrações regionais e locais, conforme indicado abaixo (peças 25, p. 1, e 46, p. 2) 
	(..) 
f) na peça 26, p. 1, consta expediente intitulado "RESSALVA", subscrito apenas por representante da M S Serviços de Produções, solicitando que: no item 2 da Discriminação dos Serviços, onde se lê: "Total R$ 16.000,00", leia-se: "Total R$ 24.000,00", e não se considere o item 4 - locação de palco.  Essa "RESSALVA" é mencionada, de forma manuscrita, na lateral direita da NF 111, às peças 25, p. 1, e 46, p. 2 ("vide ressalva no verso") . Contudo, não foi apresentada, nestas contas especiais, a devida "Carta de Correção" do documento junto ao fisco;
g) a proposta de preços da empresa M S Serviços de Produções não consta dos autos, embora constem três propostas de outras empresas, todas sem data (peça 8) , e a ata da comissão de licitação (peça 29) , o mapa comparativo de preços (peça 43) , o termo de homologação e adjudicação (peça 30) e o contrato firmado com a M S façam referência à Carta Convite 9/2008 (peça 28) . O recibo emitido pela M S Serviços, entretanto, faz menção ao Convite 20/2008 (peça 87, p. 22) . (g.n.) 
Quanto às três declarações acostadas aos autos (peça 87, p. 2-4) , item 'c' supra, além de o expediente supostamente emitido pelo prefeito encontrar-se apenas em cópia -  mantendo-se a ressalva apontada inicialmente pelo MTur -, é forçoso registrar que tais documentos se contrastam com a fragilidade probatória dos registros fotográficos constantes dos autos.
Nesse sentido, a jurisprudência desta Corte - a exemplo do Acórdão 1423/2019-TCU-Plenário - tem conferido a tais declarações baixo valor probatório, de sorte que, isoladamente, tais documentos são insuficientes para se comprovar a regular aplicação dos recursos federais transferidos por meio de convênio, provando somente a existência da declaração, mas não o fato declarado, competindo ao interessado demonstrar a veracidade do alegado. 
Por fim, entendo que a empresa contratada - M S Serviços de Produções - deveria também responder pelo dano em solidariedade com o convenente e seu então dirigente, considerando-se o entendimento consolidado por meio do Acórdão 1927/2019-TCU-Plenário. Inobstante, dada a atual situação dos autos e a ausência de citação da referida empresa, considero contraproducente à marcha processual seu retorno à etapa saneadora.
Com efeito, considerando o ajuste suscitado pelo MP/TCU, proponho que sejam julgadas irregulares as contas do Sr. João Alberto de Almeida e da Fundação Educativa e Cultural Amazônia Viva/Funav, condenando-os, nos termos da Súmula TCU 286, em solidariedade, ao pagamento da integralidade dos valores repassados àquela entidade (R$ 100.000,00) , devendo ser aplicada também a censura estatuída no art. 57 da Lei Orgânica.
Ante o exposto, manifesto-me por que o Tribunal aprove o acórdão que ora submeto à deliberação deste Colegiado.
TCU, Sala das Sessões Ministro Luciano Brandão Alves de Souza, em 1 de outubro de 2019.
AUGUSTO SHERMAN CAVALCANTI 
Relator